【裁判字號】    94,訴,593
【裁判日期】    950822
【裁判案由】    塗銷所有權移轉登記等
【裁判全文】
臺灣臺中地方法院民事判決  94年度訴字第593號
原      告  中華商業銀行股份有限公司
法定代理人  甲○○
訴訟代理人  楊盤江律師
被      告  戊○○
            乙○○
                      號
            丙○○
                        13樓.
上列二人共同
訴訟代理人  趙惠如律師
上列二人共同
複代理人    洪崇欽律師
            丁○○     住彰化.
上列當事人間請求塗銷所有權移轉登記等事件，本院於民國95年
8月18日言詞辯論終結，判決如下：
    主      文
確認被告戊○○與被告丙○○間就坐落如附表所示不動產之買賣
關係不存在。
被告乙○○就附表所示不動產於民國九十三年十一月三十以買賣
為原因而為之所有權移轉登記應予塗銷。
訴訟費用由被告負擔。
    事實及理由
甲、程序方面：
一、被告戊○○未於言詞辯論期日到場，核無民事訴訟法第386
    條各款所列情形，爰依原告聲請，由其一造辯論而為判決。
二、按訴狀送達後，原告不得將原訴變更或追加他訴。但請求之
    基礎事實同一，或擴張應受判決事項之聲明，或不甚礙被告
    之防禦及訴訟之終結者，不在此限；被告於訴之變更或追加
    無異議，而為本案之言詞辯論者，視為同意變更或追加，民
    事訴訟法第255條第1項第2款、第3款、第7款、第2項分別定
    有明文。經查：原告於起訴狀繕本送達被告戊○○、被告乙○○後，追加丙○○為共同被告，核屬訴之追加，惟其請求
    之基礎事實同一，且追加當時，訴訟尚未達於可為裁判之程
    度，而被告丙○○亦可引用既有訴訟資料以為防禦，核其情
    形不甚礙訴訟之終結及被告之防禦，且被告丙○○亦無異議
    ，而為本案之言詞辯論，自應視為同意追加，是原告訴之追
    加於法有據，應准許之。又本件原告起訴時係請求(一)(1)先位
    聲明：確認被告戊○○與被告乙○○間就坐落台中市○區○○○段153之172地號土地，面積478平方公尺，應有部分300
    分之15，及其上5890建號即門牌號碼台中市○區○○街8巷
    33號2樓房屋，於民國93年11月22日所為買賣關係不存在。
    (2)備位聲明：被告戊○○與被告乙○○間就坐落台中市○區
    ○○○段153之172地號土地，面積478平方公尺，應有部分
    300分之15，及其上5890建號即門牌號碼台中市○區○○街8
    巷33號2樓房屋，於93年11月22日所為之買賣行為暨於93年
    11月30日之所有權移轉登記行為應予撤銷。(二)被告乙○○就
    坐落台中市○區○○○段153之172地號土地，面積478平方
    公尺，應有部分300分之15，及其上5890建號即門牌號碼台
    中市○區○○街8巷33號2樓房屋，於93年11月30日之所有權
    移轉登記應予塗銷。嗣於本院審理中訴之聲明(一)變更為(1)先
    位聲明：確認被告戊○○與被告丙○○間就如附表所示不動
    產，於93年11月22日所為之買賣關係不存在。(2)備位聲明：
    被告戊○○與被告丙○○間就如附表所示不動產，於93 年
    11月22日所為買賣行為暨與被告乙○○間就如附表所示不動
    產，於93年11月30日以買賣為原因所為之所有權移轉登記行
    為應予撤銷，核與上開規定相符，亦應准許。
乙、實體方面：
一、按確認法律關係之訴，非原告有即受確認判決之法律上利益
    者，不得提起之，民事訴訟法第247 條第1 項前段定有明文
    。又所謂即受確認判決之法律上利益，係指因法律關係之存
    否不明確，致原告在私法上之地位有受侵害之危險，而此項
    危險得以對於被告之確認判決除去之者而言，故確認法律關
    係成立或不成立之訴，苟具備前開要件，即得謂有即受確認
    判決之法律上利益，縱其所求確認者為他人間之法律關係，
    亦非不得提起（最高法院42年台上字第1031號判例意旨參照
    ）。本件原告主張其對被告戊○○有借款債權，因被告戊○○與被告丙○○間就系爭土地之買賣關係存否不明確，且已
    為所有權移轉登記，致原告對被告戊○○之債權有不能受償
    之危險，因認該危險得以對於被告之確認判決除去之，核與
    前開規定相符，應予准許，合先敘明。
二、原告起訴主張：訴外人品昌國際有限公司（下稱品昌公司）
    於93年8 月18日邀同被告戊○○為連帶保證人，向原告借款
    新台幣（下同）3,000,000 元，詎品昌公司於93年11月17日
    起即發生支票退票情事而未依約攤還本息，迄今尚有本金
    1,634,000 元未清償。而被告戊○○為逃避連帶保證責任，
    免其財產為債權人強制執行，竟於93年11月22日以與被告丙○○通謀訂立虛偽買賣契約之方式遂其脫產之目的，將其所
    有如附表所示不動產以買賣為原因，於93年11月30日辦妥所
    有權移轉登記予被告乙○○，然依民法第87條規定，其意思
    表示應屬無效，而以買賣為登記原因之所有權移轉登記，亦
    屬當然無效，應予塗銷，原告以被告戊○○怠於行使權利，
    依民法第242 條規定代位被告戊○○請求被告乙○○塗銷所
    有權移轉登記。退步言之，倘認被告戊○○與被告丙○○間
    之買賣行為非屬通謀虛偽意思表示，惟被告戊○○與被告丙○○間亦無資金往來，實為無償之贈與行為，被告戊○○之
    行為已使其本身陷於無資力而害及原告之債權，為此依民法
    第244 條規定行使撤銷權，及請求受益人即被告乙○○回復
    原狀塗銷所有權移轉登記。並聲明：(一)(1)先位聲明：確認被
    告戊○○與被告丙○○間就如附表所示不動產，於93年11
    月22日所為之買賣關係不存在。(2)備位聲明：被告戊○○與
    被告丙○○間就如附表所示不動產，於93年11月22日所為買
    賣行為暨與被告乙○○間就如附表所示不動產，於93年11月
    30日之所有權移轉登記行為應予撤銷。(二)被告乙○○就如附
    表所示不動產，於93年11月30日以買賣為原因所為之所有權
    移轉登記應予塗銷。
三、被告乙○○及被告丙○○則以：被告戊○○為訴外人品昌公
    司之法定代理人，被告戊○○因籌措公司營運資金，遂自93
    年起陸續向被告丙○○借貸款項，並簽發以訴外人品昌公司
    為發票人之支票交被告丙○○收執，詎自93年11月起，訴外
    人品昌公司所簽發之支票竟陸續因存款不足而退票，被告戊○○因無法清償向被告丙○○借貸之款項，遂同意將其名下
    所有如附表所示不動產出售與丙○○，以抵償積欠丙○○之
    部分債務，被告戊○○與被告丙○○並約定買賣價金總金額
    1,840,000 元，其中被告丙○○所應支付之買賣價款中簽約
    款800,000 元及完稅款300,000 元由被告戊○○尚欠被告丙○○之金額中抵扣，貸款餘額及利息亦於過戶完成起由被告
    丙○○負擔，被告丙○○並依買賣契約書將如附表所示不動
    產指定登記與被告乙○○，嗣於93年11月30日辦妥所有權移
    轉登記完畢後，被告戊○○以如附表所示不動產向訴外人台
    中市第二信用合作社抵押借款之本利，即由被告丙○○承受
    繳納，惟因利率問題，被告丙○○遂未辦理債務人變更。從
    而，被告戊○○出售如附表所示不動產與被告丙○○係有償
    行為，非為脫免對原告債務所為之通謀虛偽意思表示或無償
    贈與行為，而該借名登記亦為法之所許等語資為抗辯。並答
    辯聲明：原告之訴駁回。
四、兩造依民事訴訟法第270 條之1 第1 項第3 款規定整理不爭
    執事項，並協議簡化爭點如下：
(一)兩造不爭執之事實：
  1.訴外人品昌公司於93年8月18日邀同被告戊○○為連帶保證
    人，向原告借款3,000,000元，詎品昌公司於93年11月17日
    起即發生支票退票情事而未依約攤還本息，迄今尚有本金
    1,634, 000元及利息、違約金未清償。
  2.被告戊○○與被告丙○○93年11月22日簽訂如附表所示不動
    產之買賣契約，嗣於93年11月30日將系爭不動產辦妥所有權
    移轉登記予被告丙○○所指定之登記名義人即被告乙○○。
(二)本件之爭點：
  1.被告戊○○與被告丙○○間所訂立系爭不動產買賣契約書是
    否為通謀虛偽意思表示？
  2.系爭不動產之移轉登記是否係無償行為？
五、原告主張被告戊○○與被告丙○○間係基於通謀虛偽意思表
    示而買賣系爭不動產，惟被告否認之，經查：
(一)被告丙○○先於94年6 月9 日準備程序中辯稱：其曾借款100
  多萬元予被告戊○○本人，另向其妹陳梅玲借款100 多萬元再
  借予被告戊○○云云，嗣於94年8 月16日準備程序中辯稱：我
  借給被告戊○○的錢，除了向妹妹借的錢外，其餘都是向朋友
  借的，沒有自己的錢云云，據上足認被告丙○○對於系爭借貸
  之資金來源前後陳述不一，是否真實，尚有可疑。且依被告丙○○自承：其因經營生意失敗，公司自92年12月13日開始有退
  票紀錄，且其與被告戊○○係於93年3 、4 間認識，彼此間並
  無生意往來，僅係一般朋友關係。依此，兩人間既無特別之親
  屬情誼關係，而被告丙○○本身之經濟狀況亦出問題，焉有可
  能在未有任何擔保品下，以本身之資金或轉向其妹及他人借貸
  資金而貸與被告戊○○，甚者，更於被告戊○○所簽發最早發
  票日93年11月17日之支票兌現前，即陸續匯款達2,169,500 元
  （若含交付現金部分更高達2,368,000 元）予被告戊○○，況
  被告丙○○為56年次生，借貸當時已係38歲之成年人，且身為
  誼鎂公司之負責人，對於票據之使用自有相當之智識，既係被
  告戊○○向其借貸，於被告戊○○交付品昌公司之票據時，焉
  有可能未要求被告戊○○於票據上背書，陷自己、妹妹及朋友
  於無法受償之風險？凡此種種實與常情有悖，礙難憑採。
(二)依被告丙○○所辯：支票發票日大約都是借款日之2 、3 個月
  後，每100,000 元本金，每月利息1,000 元至1,200 元云云，
  惟參酌被告94年9 月14日答辯 (三)狀 所載本金及利息如下（
  詳附件一）：
(1)編號1-3 號支票金額800,000 元部分：470,000 元(93.9.29
   算至支票發票日93.11.17，共借50天)、285,000元(93.10.
   11算至支票發票日93.11.17，共借37天)、29,000 元 (現金
   交付，日期不明)， 合計本金784,000 元，利息約定16,000
   元。
(2)編號4 支票金額30萬元部分：275,000 元 (93.10.8 算至支
   票發票日93.11.22，支共借45天)、19,000 元 (現金交付，
   日期不明)， 合計本金294,000 元，利息約定6,000 元。
(3)編號5-8 支票金額500,000 元部分：100,000 元 (93.10.22
   算至支票發票日93.11.29，共借38天)、80,000 元 (93.10.
    11算至支票發票日93.11.29，共借49天)、310,000元 (93.
   10.19 算至支票發票日93.11.29 ，共借41天)， 合計本金
   490,000 元，利息約定10,000元。
(4)編號9-10支票金額800,000 元部分：285,000 元 (93.11.6
   ，算至支票發票日93.12.17，共借42天)、390,000元（93.
   11. 15算至支票發票日93.12.17，共借33天)、82,500 元
   (93.11. 15算至支票發票日93.12.17，共借33天)、26,500
   元 (現金交付、日期不明)， 合計本金784,000 元，利息約
   定16,000 元。
   綜上足見依附件所載任何1 張支票之發票日距借款日最多僅
   50天，最少33天，均未達2 、3 個月。且上開借款本金與被
   告丙○○所辯之利息計算方式並不相符，此由上述 (1)及
    (4) 之本金、約定利息相同，惟借貸天數不一，所計算之利
   息金額竟相同，即可見一斑。復參諸被告就附件二編號9 、
   10 之 支票於94.5.4答辯稱各記載交付400,000 元（見本院
   卷第100 頁）；於94年9 月14日答辯 (三)狀 附件亦為相同
   記載，惟於答辯 (三)狀 內則記載就編號9 、10之支票
   800,000 元，共匯款757,500 元及給付現金26,500元，利息
   16,000元，亦見前後陳述之矛盾。
(三)被告丙○○雖辯稱：其與被告戊○○於93年11月22日簽訂系爭
  買賣契約，買賣價金1,840,000 元云云，惟觀諸被告所提出之
  系爭買賣契約書（見本院卷第52至62頁），係約定第一期800,
  000 元，第二期0 元，第三期300,000 元，第四期承受被告戊○○之貸款餘額，此貸款餘額依卷內所附兩造所不爭之放款繳
  款存根（見本院卷第63頁）係1,044,634 元，準此，買賣價金
  應為2,144,634 元，顯與系爭買賣契約書記載之買賣價金1,84
  0,000 元不符，亦與被告丙○○所述「被告戊○○說要直接將
  系爭房子抵1,800,000 之借款，裡面包括系爭不動產剩下之
  1,000, 000元貸款餘額由其承受」、「是朋友幫我估價這個房
  子市價值1,840,000 元左右，所以契約書寫該金額，當時我不
  確定戊○○貸款金額為多少，我只知道為1,000, 000元多一點
  點」等情不符（見本院卷第165 頁），再參諸系爭抵押貸款之
  債務人名義既未變更，被告戊○○仍須背負債務人責任，焉有
  可能同意移轉系爭不動產所有權予被告丙○○？而上開買賣契
  約書既係93年11月22日簽訂，而其中之附件支票號碼CSB00000
  00號之支票（見本院卷第58頁）發票日為93年11月22日，且係
  劃平行線之支票，提示銀行為台新銀行南屯分行，與付款銀行
  係中興銀行台中分行並不相同，退票日亦為93年11 月22 日，
  依目前銀行之作業程序，被告丙○○與戊○○應不可能於93年
  11月22日即取得系爭支票及退票理由單作為系爭買賣契約之附
  件，是原告主張系爭買賣契約並非真正，應堪採信。
(四)又被告丙○○所辯14紙支票中，有4 紙支票係陳梅玲與被告戊○○對開換票，供向銀行貼現云云，惟陳梅玲與被告戊○○間
  並無業務往來，業據陳梅玲、被告丙○○陳述甚明，依銀行作
  業習慣，如何同意辦理貼現？再者，被告戊○○於93年11月17
  日即已跳票，而被告丙○○於93年11月22日尚能要求被告戊○○移轉系爭不動產所有權之登記，則斯時對開之4 紙支票既尚
  未屆發票日，何以被告丙○○不要求被告戊○○向託收銀行取
  回上開4 紙支票以減少損失（系爭支票提示人仍為品昌公司，
  足認系爭票據尚未流通）？
(五)綜上，本院認被告丙○○辯稱其與被告戊○○間存有系爭買賣
  關係，或有違常情，或前後矛盾，從而，被告丙○○抗辯渠等
  就系爭不動產確實有支付買賣價金一節，即乏證據證明，礙難
  採信。本院參酌上情，復審之被告戊○○於93年11月17日即因
  品昌公司退票而應負連帶清償責任，且經原告以93年促字第
  70447 號支付命令催討債務在案，竟故於93年11月30日辦理上
  開不動產之移轉登記，阻礙原告債權之受償等情，足認原告主
  張被告丙○○與戊○○二人就系爭不動產所為之買賣契約及所
  有權移轉登記行為均屬基於通謀虛偽意思而為不實，應堪採信
  。
六、按表意人與相對人通謀而為虛偽意思表示者，其意思表示無
    效，民法第87條第1 項前段定有明文。又債務人欲免其財產
    被強制執行，與第三人通謀而為虛偽意思表示，將其所有不
    動產為第三人設定抵押權者，債權人可行使代位權，請求塗
    銷登記，最高法院著有73年度台抗字第472 號判例可資參照
    ，倘債務人將其所有不動產所有權移轉登記於第三人者，債
    權人同有行使代位權之必要，自應依前開判例意旨而為相同
    解釋。本件被告丙○○與戊○○二人就系爭不動產所為之買
    賣契約既無買賣關係等情，已如前述，則其等2 人間顯無基
    於買責原因而移轉系爭不動產所有權之真意，應甚明確，則
    被告戊○○依被告丙○○之指示移轉系爭不動產予被告乙○○之物權行為，亦屬通謀虛偽意思表示而應為無效，從而，
    原告請求確認被告丙○○與戊○○間就附表所示不動產之買
    賣關係不存在，並依民法第242 條規定，訴請被告乙○○應
    就如附表所示不動產於93年11月30日以買賣為原因所為之所
    有權移轉登記予以塗銷，均屬有據，應予准許。
七、本院審理結果認原告先位之訴有理由，自無庸再予審究後位
    之訴之必要；又本件判決之基礎已臻明確，兩造其餘攻擊防
    禦方法，經審酌後，核與判決結果不生影響，爰不一一論述
    ，均併予敘明。
八、據上論結，本件原告之訴為有理由，依民事訴訟法第78條、
    第85條第1項前段，判決如主文。
中    華    民    國    95    年    8     月    22    日
                        民事第四庭  審判長法  官  洪碧雀
                                          法  官  陳添喜
                                          法  官  蔡美華
正本係照原本作成
如對本判決上訴，須於判決送達後20日內向本院提出上訴狀
中    華    民    國    95    年    8     月    22    日
                                          書記官
 附  表：
┌─┬─────────────────────────┬──┬────┬─────┬──┐
│編│        土        地        坐        落          │    │面    積│          │    │
│  ├────┬─────┬────┬───┬─────┤地目├────┤ 權利範圍 │備考│
│號│ 縣  市 │ 鄉鎮市區 ○   段   ○ ○段 │ 地   號  │    │平方公尺│          │    │
├─┼────┼─────┼────┼───┼─────┼──┼────┼─────┼──┤
│1 │ 台中市 │ 西    區 │ 麻園頭 │      │ 153-172  │ 建 │ 478.00 │300分之15 │    │
└─┴────┴─────┴────┴───┴─────┴──┴────┴─────┴──┘
┌─┬──┬──────┬────┬───┬──────────────┬────┬───┐
│編│    │            │        │      │      建物面積（平方公尺）  │        │      │
│  │    │            │        │建築式├──┬───┬───┬───┤        │      │
│  │    │            │        │樣主要│    │      │      │附屬建│        │      │
│  │建號│基 地 坐 落 │建物門牌│建築材│    │      │      │物主要│權利範圍│備  考│
│  │    │            │        │料及房│一層│ 二層 │合  計│建築材│        │      │
│  │    │            │        │屋層數│    │      │      │料及用│        │      │
│號│    │            │        │      │    │      │      │途    │        │      │
├─┼──┼──────┼────┼───┼──┼───┼───┼───┼────┼───┤
│  │    │台中市西區  │台中市西│鋼筋混│    │      │      │      │        │      │
│1 │5890│麻園頭段    │區○○街│泥土造│    │ 67.54│ 67.54│陽台  │  全部  │      │
│  │    │153-172地號 │8巷33號2│五層住│    │      │      │10.10 │        │      │
│  │    │            │樓      │家用  │    │      │      │      │        │      │
├─┼──┼──────┼────┼───┼──┼───┼───┼───┼────┼───┤
│  │    │台中市西區  │        │      │    │      │      │      │        │為編號│
│2 │5893│麻園頭段    │        │      │    │      │128.36│      │100分之5│1建物 │
│  │    │153-172地號 │        │      │    │      │      │      │        │之共用│
│  │    │            │        │      │    │      │      │      │        │部分  │
└─┴──┴──────┴────┴───┴──┴───┴───┴───┴────┴───┘


司法院資訊處製作；財團法人民間司法改革基金會備份。
